【裁判字號】    88,訴,330
【裁判日期】    900713
【裁判案由】    確認本票債權不存在等
【裁判全文】
臺灣桃園地方法院民事判決  八十八年度訴字第三三○號
    原      告    塑恒股份有限公司
    法定代理人    甲○○
    法定代理人    丙○○
    訴訟代理人    乙○○
右當事人間確認本票債權不存在等事件，本院判決如左：
    主      文
原告之訴及假執行之聲請均駁回。
訴訟費用由原告負擔。
    事      實
甲、原告方面：
一、聲明：
（一）確認被告持有原告簽發，發票日八十四年十二月八日，票面金額新臺幣（下同
      ）二百七十二萬元，票據號碼ＴＨ○○二九二六號之本票債權不存在。
（二）被告應給付原告一百四十八萬元，及其中七十四萬元自八十四年十二月二十日
      起，其中七十四萬元自八十五年一月二十日起，均至清償日止，按年利率百分
      之五計算之利息。
（三）原告願供擔保請准予宣告假執行。
二、陳述：
（一）原告頃接獲鈞院八十七年度票字第六九○五號裁定，就原告簽發發票日為八十
      四年十二月八日，票面金額為新台幣（下同）二百七十二萬元，票據號碼為Ｔ
      Ｈ○○三九二六之本票金額，准予強制執行云云，查系爭本票確為原告簽發無
      訛，惟系爭本票之發票日為八十四年十二月八日，其請求權時效已經消滅，原
      告自得主張系爭本票之債權不存在。
（二）另原告於八十四年十二月八日曾依原告與訴外人永謙營造股份有限公司（下稱
      永謙公司）間之工程合約書第二十五條第二款之約定，與被告「永謙二十一世
      紀商業廣場」房地簽訂買賣契約書，房地及停車位總價合計為四百二十萬元，
      原告嗣即依約交付被告到期日分別為八十四年十二月十四日，及八十五年一月
      十五日，金均為七十四萬元之支票二紙，並分別於八十四年十二月十九日及八
      十五年一月十九日經被提示兌領，金額合計一百四十八萬元，餘款二百七十萬
      元即簽發系爭本票交付，惟本件買賣契約訂立後，被告雖已將買賣標的物之房
      地所有權移轉登記與原告，然該房地迄今尚未點交與原告，且該房地上原由被
      告設定之抵押權亦未予塗銷，並業經鈞院八十九年度拍字第一三一○號裁定准
      予抵押權人所為拍賣抵押物之聲請，依民法第三百四十九條之規定：出賣人應
      擔保第三人就買賣之標的物，對於買受人不得主張任何權利。第三百五十三條
      規定：出賣人不履行第三百四十八條至第三百五十一條所定之義務者，買受人
      得依關於債務不履行之規定，行使其權利。原告乃依民法第二百五十四條等債
      務不履行之相關規定，委請律師分別以八十七年九月一日函，及八十七年九月
      二十五日存證信函，催請被告於函到五日內塗銷上開房地上之抵押權登記，否
      則即逕行解除上開買賣契約，且於其後即因被告屆期猶未塗銷上開抵押權之登
      記，業生解除契約之效力。是上開買賣契約既經解除而清滅，被告自不得復行
      請求原告支付剩餘之買賣價金，亦不得再主張系爭本票之債權。
（三）退步言之，縱上開買賣契約未經解除，惟被告迄今仍未塗銷上開房地上之抵押
      權登記，並點交買賣標的之房地，原告就剩餘之買賣價金，依法自得為同時履
      行之抗辯，被告亦不得執系爭本票逕行請求強制執行。
（四）另如前所述，原告業已依法解除上開買賣契約，依民法第二百五十九條之規定
      ，被告即應返還前所受領之買賣價金一百四十八萬元暨自受領時起之利息，特
      於本訴訟中一併請求之。
（五）對被告答辯之陳述：
    １、被告或執本件買賣契約第十二條之約定，略謂其於交屋時始負瑕疵擔保之責
        任云云。惟查上述約定乃在課予被告特別之責任，並未排除上述民法有關一
        般瑕疵擔保責任之規定，被告之主張顯無可採。
    ２、縱認被告於依約交屋時，始負瑕疵擔保之責任，然參照最高法院四十九年台
        上字第三七六號判例要旨，及最高法院八十五年台上字第一三六○號判決，
        倘於交屋前，被告已發覺有瑕疵，且其瑕疵不能除去或出賣人拒絕為除去時
        ，原告亦得依法解除契約。
三、證據：提出工程合約書、買賣契約書、土地及建物登記謄本、律師函、本院八十
    九年度拍字第一三一○號民事裁定等為證。
乙、被告方面：
一、聲明：
（一）原告之訴及假執行之聲請均駁回。
（二）如受不利判決，請准供擔保免為假執行。
（三）訴訟費用由原告負擔。
二、陳述：
（一）系爭票據號碼ＴＨ○○三九二六號，面額二百七十二萬元之本票，確係原告所
      簽發，用以擔保支付兩造間「永謙二十一世紀商業廣場」編號十一樓十三號套
      房及地上三樓第四號停車位買賣之價款。前揭房地之買賣總價金為四百二十萬
      元，原告迄今僅付款一百四十八萬元，尚有二百七十二萬元未付，而被告早已
      依約過戶產權予原告，原告一再發函要求被告將買賣標的物之抵押權登記塗銷
      ，並即刻點交予原告，否則依法解除契約云云，然而對於未付之二百七十二萬
      元價金，卻隻字未提，被告已依約過戶在先，原告不願付清償款，如何能期待
      被告先將抵押權塗銷，復點交房屋於對造。被告茲以本書狀再次催告原告於收
      受書狀後，五日內付清系爭買賣價金。
（二）原告無權解除系爭買賣契約，兩造亦無合意解除：
    １、本案前係原告向訴外人永謙公司承包東雲山海觀丙、丁區塑鋼門窗工程，原
        告並同時另向被告購買系爭房屋及停車位；嗣訴外人永謙公司因故退出東雲
        山海觀之工程，改由北僑營造工程有限公司接手，此經北僑公司、永謙公司
        及原告三方協議同意，由北僑公司與原告另訂塑鋼門窗之承包契約，並由北
        僑公司自行付款予原告，孰料日後北僑公司交付原告之價款支票退票，原告
        不甘損失，未依該票據向發票人、背書人追索，反而遷怒被告，片面主張兩
        造之系爭買賣契約業經協議解除，查被告從未同意原告之主張，此有存證信
        函可稽，原告實無理由將鋁窗工程契約之解除，與系爭買賣混為一談，更不
        應將其承包工程收受票據之未能兌現風險，轉由被告承擔。
    ２、原告未依買賣契約先給付剩餘之二百七十二萬元價款，既如前述，被告依買
        賣契約第十一條規定，被告得向原告加收滯付金，逾期三十日未繳付者，被
        告得不經催告解除該契約，原告已繳付之金部價款應作為懲罰性違約金賠償
        ，原告並應回復原狀，將房地移轉登記予被告。被告尚未依此規定主張權利
        （汽車停車位專屬使用分管契約書第四條，亦有明文），原告率爾起訴，難
        謂事理之平。
    ３、兩造之買賣契約第十二條，對於權利瑕疵擔保責任有特別規定，即被告保證
        於「交屋時」產權清楚，絕無一屋數賣或占用他人土地或與工程承攬人發生
        財務糾紛等情事。原告違約拒不付款在先，觀諸契約第十三條規定，被告無
        從辦理交屋程序，既然係因可歸責於原告所致，被告毋庸負任何不履行之責
        任。再者，原告所爭執之抵押權登記，抵押權人早已同意塗銷，只要原告依
        約付款，被告自會擔保交屋時第三人不致向原告主張任何權利。因建築業為
        取得建築融資，多係先以取得之土地向銀行融資貸款，待建物產權登記完成
        後，再為二次貸款，藉以取得足夠之建築資金，此亦為一般建築業取得建築
        融資之方式；本案即係業界普遍存在之情形，被告先以土地取得部分建築融
        資，待建物完成後再向銀行為申貸，購買房地之買受人按期繳款或繳清款項
        時，被告即塗銷抵押權登記確保產權清楚；系爭買賣標的確已取得訴外人台
        新銀行同意，單戶付款五十萬元即塗銷各該戶之房地抵押權，且依實務運作
        情形，縱於設定時係以全部土地為抵押權之設定，亦得針對持分部分單獨為
        塗銷，故此等作法並無礙買受人權利之取得，原告自不得據此為解除契約之
        理由。此可參照同批房地之買受人係以三十萬元繳交台新銀行後，房地抵押
        權即塗銷之情形。綜上所陳，本件之糾葛係原告片面引致，並非被告未能誠
        信履約；原告既未依約給付，自不得主張解約。
    ４、再依契約第十三條第十四條之約定，原告有先付清房地及車位價款之義務，
        原告依約定所載，原應按期給付各期款項，惟原告並未按期付款在先，僅再
        三發函催告被告塗銷抵押權設定，對於其未付之二百七十二萬元價金，卻隻
        字未提，被告已過戶在先，原告不願付清價款，如何能期待被告先將抵押權
        塗銷。被告並以八十八年四月九日答辯書狀再次催告原告於收受書狀後，五
        日內付清系爭買賣價金，原告仍未依約履行，自不得命被告先為抵押權之塗
        銷。再觀諸契約第八條第二項之約定，原告原應以房地辦理貸款繳清應繳款
        項，惟原告貸款並未核准，故原告雖預先簽發本票為付款之擔保，惟事後仍
        負有先為給付價金之義務。且並應負擔各項稅金及代書費用，被告始應配合
        辦理交屋手續，職是，原告以系爭房地之抵押權登記尚未塗銷及點交為由，
        主張同時履行抗辯，拒不付款，尚嫌無據。
（二）又請求權時效消滅，其債權本體並不隨同消滅；查原告另主張本票因時效清滅
      ，故提起確認本票債權不存在之訴。惟查，時效消滅後，債務人得拒絕給付，
      請求權已經時效消滅，債務人如仍為履行之給付者，不得以不知時效為理由，
      請求返還。可知其債權本體並不隨同消滅，僅許債務人於債權人請求給付時，
      有拒絕給付之抗辯權而已（臺灣高等法院六十五年度法律座談會亦同此見解）
      ，故債務人即原告對系爭本票提起確認本票債權不存在之訴，自不能認其有理
      由。
三、證據：提出支票及退票理由單、存證信函、會議紀錄、台新銀行八十七年七月三
    日討論紀錄，塗銷各戶之房地抵押權之申請書、台新銀行抵押權部分塗銷同意書
    等為證。
丙、本院依職權調閱本院八十七年度票字第六九○五號本票裁定卷宗。
    理      由
一、本件原告起訴主張系爭本票雖確係其簽發以為向被告購買房地之價款，惟本件買
    賣契約訂立後，被告雖已將買賣標的物之房地所有權移轉登記與告，然該房地迄
    今尚未點交與原告，且該房地上原由被告設定之抵押權亦未予塗銷，又經法院裁
    定准許拍賣抵押物，原告已二次發函催告被告塗銷上開房地上之抵押權登記，否
    則即逕行解除上開買賣契約，因被告屆期猶未塗銷上開抵押權之登記，業生解除
    契約之效力。是上開買賣契約既經解除而消滅，被告不得請求原告支付剩餘之價
    金，亦不得再主張系爭本票之債權，又縱使本件契約並未解除，惟被告迄今仍未
    塗銷上開房地上之抵押權登記，並點交買賣標的之房地，原告就剩餘之價金，依
    法得為同時履行抗辯，被告亦不得執系爭本票逕行請求強制執行；況系爭本票之
    請求權時效已經超過三年而消滅，其本票之債權已不存在等語。被告則以：依兩
    造買賣契約，原告有先為給付所餘價款二百七十二萬元之義務，惟其迄未給付，
    被告已過戶在先，原告不願付清價款，如何能期待被告先將抵押權塗銷；況以建
    築實務，縱於設定時係以全部土地為抵押權之設定，亦得針對持分部分單獨為塗
    銷，故系爭房地上之抵押權設定，並無礙買受人權利之取得，原告自不得據此為
    解除契約之理由；又請求權時效消滅，其債權本體並不隨同消滅，故原告另主張
    本票因時效消滅，而提起確認本票債權不存在之訴，亦無理由等語置辯。
二、查兩造間訂有房地買賣契約，原告已支付部分價金，餘款二百七十二萬元則簽發
    系爭本票交付，所購房地業經被告移轉所有權登記予原告，尚未點交，土地部分
    於八十四年十二月八日契約成立之時，業經被告設定高額之抵押權予訴外人台新
    銀行（該抵押權係於八十一年十月十二日為設定登記），建物部分則係在買賣契
    約成立之後，於八十四年十二月二十一日，經被告設定抵押權登記予台新銀行等
    事實，有系爭買賣契約及土地、建物登記謄本在卷可參，且為兩造所不爭執，堪
    信屬實；兩造爭執之重點在於：（一）原告應履行之價金給付義務，與被告應履
    行之權利瑕疵擔保責任，何者在先，或應同時履行；（二）原告得否主張因被告
    迄未塗銷上開抵押權，係不履行其權利瑕疵擔保責任，而在催告無效之後，得依
    債務不履行之規定，據以解除本件買賣契約；（三）原告得否以本件系爭房地尚
    未點交及未塗銷抵押權登記為由，主張同時履行抗辯，拒絕給付剩餘之價金，並
    主張被告不得執系爭本票逕行請求強制執行。（四）系爭本票債權是否已罹於時
    效消滅而不存在。
三、按出賣人依民法第三百四十九條之規定，就買賣之標的物固應負權利瑕疵擔保責
    任，然仍以當事人間並無特約，或該權利之瑕疵，係非因可歸責於買受人之事由
    致未能除去為前提；設若當事人已於契約另行約訂，或買賣契約成立後，第三人
    對於買受人主張權利，係因可歸責於買受人之事由所致，或該瑕疵為買受人於契
    約成立當時即已知悉者，出賣人仍均不負擔保之責。經查，
（一）本件買賣契約第十二條約定「乙方（即出賣人即本件被告）保證於『交屋時』
      『產權清楚』」、第十三條第四款前段約定「甲方（即買受人即本件原告）應
      遵乙方所給遷入證明及本契約書始得辦理交屋手續，取得遷入證明前必需繳各
      期款及各項稅金和代書費」，由上開契約文義，堪認兩造之間已有特約合意，
      須嗣買受人付清所有價款之後，出賣人始負有交屋之義務，且出賣人保證產權
      清楚之權利瑕疵擔保責任，係至該「交屋時」始行發生，並非於買賣契約成立
      之際即發生，亦即，本件買賣契約之買受人有先為價金給付之義務，至於出賣
      人「交屋」、「保證產權清楚」之義務，係在買受人給付全部價金之後，始告
      屆至。
（二）況依一般預售屋買賣慣例觀之，建商為取得建築資金，通常多係先將土地設定
      抵押權予銀行，取得融資貸款後，待建物產權登記完成後，再將建物設定抵押
      取得貸款，以為週轉，買受人則按工程進度分期給付屋款，餘款以辦理貸款方
      式繳納，嗣出賣人取得買賣價金完畢後，即可塗銷其上之抵押權設定登記；核
      以兩造所為之上開約定，確與預售屋買賣普遍存在之情形相符，即係為便利建
      商取得建築資金，而以特約排除民法關於出賣人應於契約成立之時即負有權利
      瑕疵擔保責任之規定；原告指稱上開約定乃在課予被告特別之責任，並未排除
      民法有關一般瑕疵擔保責任之規定云云，顯悖契約當事人之真意，尚不足採。
四、查本件原告僅交付部分現金價款，餘款並未辦理貸款，而係以簽發系爭本票以代
    交付，迄未兌現，買賣價款並未全部付清，原告本有先為價金給付之義務，在原
    告未付清價金之前，被告依契約之約定，自得拒絕辦理交屋手續；又被告依約係
    在「交屋時」始須履行其出賣人之權利瑕疵擔保責任，已詳如前述，則原告在其
    未付清價款之前，自不得主張被告迄未交屋係屬違約或給付遲延，亦不得主張被
    告未塗銷上開抵押權登記，係不履行出賣人之權利瑕疵擔保責任；原告雖曾於八
    十七年九月三日、九月二十八日兩度發函催告被告塗銷上開抵押權之設定，惟被
    告亦旋於同年月三十日回函表示須嗣原告繳清餘款後，被告才負責將原抵押權塗
    銷，並將買賣標的物點交予原告，核與契約之約定無違；又被告辯稱其他同批房
    地之買受人以三十萬元繳交台新銀行後，即均經台新銀行同意塗銷該持分部分之
    抵押權等情，亦據其提出核與所述相符之申請書及台新銀行抵押權部分塗銷同意
    書為證，足見上開方式確屬可行；故如原告依約付清價金，當亦可塗銷上開抵押
    權。本件系爭房地嗣經抵押權人即台新銀行聲請本院以八十九年度拍字第一三一
    ○號裁定准許拍賣抵押物，惟此係因可歸責於原告遲未付清價款之故，尚難認為
    係因被告未履行其出賣人之權利瑕疵擔保責任所致；從而原告以被告經催告後仍
    未塗銷系爭抵押權，係不履行出賣人之瑕疵擔保責任云云，尚屬無據，其主張解
    除契約，並據以請求確認系爭本票債權不存在，及被告應返還其前所交付之價金
    一百四十八萬元及分別自給付時起至清償日止之利息，均無理由，不應准許；至
    原告假執行之聲請，因該部分訴之駁回而失所附麗，應併予駁回。
五、再按因契約互負債務者，於他方當事人未為對待給付前，得拒絕自己之給付。但
    自己有先為給付之義務者，不在此限。民法第二百六十四條第一項定有明文。亦
    即，有先為給付之義務者，不得向他方當事人主張同時履行抗辯。本件依兩造之
    約定，原告履行其「價金給付」之義務在先，被告履行其「交屋」「保證產權清
    楚」之義務在後，已如前述，則原告既有先為給付價金之義務，在其未先履行該
    義務之前，縱使被告尚未交屋亦未塗銷系爭房地上之抵押權登記，原告仍不得行
    使同時履行抗辯，拒絕其剩餘價金之給付，而主張被告不得執系爭本票逕行請求
    強制執行。
六、末按，見票即付之本票，其票據上之權利，對本票發票人自發票日起算三年間不
    行使，因時效而消滅。票據法第二十二條第一項前段定有明文。查本院依職權調
    閱本院八十七年度票字第六九○五號本票裁定卷宗，本件系爭本票未載到期日，
    依票據法第一百二十條第二項之規定，視為見票即付，又票載發票日為民國八十
    四年十二月八日，故其票據上之權利應係至八十七年十二月八日始因時效而消滅
    ；本件被告係於八十七年九月十七日，即執系爭本票向本院聲請裁定准許強制執
    行，是其行使系爭本票之票據上權利，距發票日未逾三年，尚未罹於時效消滅，
    從而原告另以系爭本票之時效已經消滅，請求確認系爭本票債權不存在云云，亦
    無理由，應予駁回。
七、據上論結，原告之訴為無理由，依民事訴訟法第七十八條，判決如主文。
中      華      民      國    九十      年      七      月    十三      日
                                        臺灣桃園地方法院民事第二庭
~B法      官  劉志卿
右為正本係照原本作成。
如對本判決上訴須於判決送達後廿日內向本院提出上訴狀。
中      華      民      國    九十      年      七      月    二十四    日
~B書  記  官  陳秀鳳


司法院資訊處製作；財團法人民間司法改革基金會備份。
